【裁判字號】    98,勞上易,20
【裁判日期】    981027
【裁判案由】    給付資遣費等
【裁判全文】
臺灣高等法院臺中分院民事判決        98年度勞上易字第20號
上  訴  人  甲○○
訴訟代理人  朱逸群律師
被上訴人    乙○○
上列當事人間給付資遣費等事件，上訴人對於中華民國98年 5月
25日台灣台中地方法院98年度勞訴第14號第一審判決提起上訴，
本院於98年10月13日言詞辯論終結，判決如下：
    主  文
原判決關於命上訴人給付超過新台幣肆拾壹萬參仟伍佰參拾參元
部分，及該部分假執行之宣告，暨訴訟費用之裁判均廢棄。
前開廢棄部分，被上訴人在第一審之訴及其假執行之聲請均駁回
。
其餘上訴駁回。
第一、二審訴訟費用由上訴人負擔十分之九，餘由被上訴人負擔
。
    事實及理由
一、被上訴人主張略以：被上訴人自民國89年 3月起受僱於上訴
    人，擔任大貨車司機，每月薪資新台幣（下同） 5萬5000元
    ，97年12月6日下午6時許，因當日已出貨3趟，早上6點就出
    門，到將近下午 6點工作近12小時，上訴人要求被上訴人繼
    續堆疊貨物以備星期一發車，因為當日工作超時嚴重又無加
    班費，被上訴人不予同意，竟遭上訴人恣意違法解雇，伊於
    星期一早上照常前往上班，鑰匙已被上訴人拔走，伊於當日
    前往勞工局諮詢，再於97年12月18日申請台中縣政府協調，
    於98年 1月17日進行協調而不成立，且上訴人在協調會上表
    明叫被上訴人不用再去工作，被上訴人調解時已表明請求資
    遣費，應認已依法終止勞動契約，為此依勞動基準法第14條
    第1項第6款規定，請求按月平均工資5萬5000元、任職期間8
    年8月計算之資遣費46萬7500元，暨30日之預告期間工資5萬
    5 千元等語。並聲明：上訴人應給付被上訴人52萬2500元，
    及自起訴狀送達上訴人翌日起至清償日止，按年息5%計算之
    利息；願供擔保，請准宣告假執行。於本院之聲明則為：(一)
    駁回上訴人之上訴。(二)訴訟費用由上訴人負擔。
二、上訴人抗辯略以：兩造間並未簽立書面僱傭契約，且上訴人
    係以大貨車靠行於其他貨運公司，本身並未設立公司，亦非
    被上訴人之勞、健保投保單位，兩造間是否屬勞動基準法之
    勞雇關係自非無疑。又97年12月 6日被上訴人返回公司時，
    係星期六下午 4點多，上訴人請被上訴人堆置貨物，以利星
    期一一早順利發車，被上訴人竟抗拒不從並離開工作崗位且
    未再回來上班，上訴人依勞動基準法第12條第1項第4款「違
    反勞動契約或工作規則情節重大」及第 6款「無正當理由繼
    續曠工三日」終止契約，依同法第18條第 1款規定，被上訴
    人請求預告期間工資及資遣費自無理由等語。並聲明：被上
    訴人之訴駁回；如受不利判決，上訴人願供擔保而免為假執
    行。
三、上訴人上訴意旨略以：
  (一)被上訴人受雇於上訴人所擔任之工作，不僅需駕駛貨車送貨
    ，猶需負責堆疊貨物之工作。此外，因上訴人係長期承包六
    福鋼鐵公司之鋼材運輸工作，是以運送時間及地點均需配合
    六福鋼鐵及其客戶之需求，故被上訴人出車之時間每日均不
    一致，有時一整天祇出一趟車，甚至整天未出車，有時則可
    能連續十幾個小時不斷地出車。職故，被上訴人受雇之工作
    內容亦隨之而有很大之彈性，有時一整天均不用工作，有時
    則要長時間工作，此等模式自被上訴人受雇以來俱皆如此，
    並已成為雙方間勞動契約之內容。是以被上訴人之工作時間
    被非每天均固定，而需配合業主即六福鋼鐵之需要，因此如
    遇需於一大早即出車送貨時，被上訴人即需在前一天先將貨
    品堆置在車上，以利隔天一早出貨。本件被上訴人於97年12
    月6日回到六福鋼鐵公司後，因次一工作日即12月8日一早即
    需出貨，上訴人乃要求被上訴人依慣例先行堆貨，詎料被上
    訴人竟悍然拒絕，且隨即自行離去，導致原本預訂12月 8日
    一大早要運輸之鋼材無法堆置上車，上訴人因而需於隔日另
    行委由六福公司之人員加班幫忙堆貨，被上訴人之行為，實
    已嚴重違反雙方間長期以來勞動契約之內容，且其行為將直
    接導致上訴人所承包之運輸工作無法依業主指定之時間完成
    ，其情節當屬重大。準此，上訴人以被上訴人違反勞動契約
    情節重大，主張終止勞動契約，洵無不合。
  (二)縱認本件被上訴人之終止契約不合法而需給付資遣費，惟被
    上訴人自承97年12月伊僅工作 6日，上訴人發給半月份薪水
    2萬5000元，並多給被上訴人3萬8000元。準此，則被上訴人
    就97年12月份之薪資，已溢付9日，共1萬5967元，加計上訴
    人另給付之3萬8000元，共計5萬3967元整，應為上訴人溢付
    之金額，此部分應可與被上訴人請求之資遣費互為抵銷。
    並聲明求為判決：(一)原判決廢棄。(二)被上訴人在第一審之訴
    駁回。(三)第一、二審訴訟費用由被上訴人負擔。(四)如受不利
    益判決，上訴人願供擔保，請准宣告免為假執行。
四、本件經兩造整理爭點如下：
  (一)不爭執事項：
    1.被上訴人自89年 3月起受僱於上訴人，擔任大貨車司機，
      至97年12月6日計8年又8月，每月薪資5萬5000元。
    2.被上訴人於97年12月 6日星期六駕車返回欲下班，上訴人
      要求繼續堆疊貨物以備星期一發車，被上訴人以其以工作
      整日為由不同意。
    3.上訴人所有之貨車及拖板車係靠行於其他交通公司，被上
      訴人並未以上訴人為雇主投保勞、健保，係於司機工會投
      保。
  (二)兩造爭執事項：
    1.兩造間有無勞雇關係？有無勞動基準法之適用？
    2.被上訴人於97年12月 6日星期六駕車返回期間？當天出勤
      時間？上訴人是否於當日以被上訴人不同意超時工作為由
      ，而予解雇？
    3.被上訴人得否請求預告工資及資遣費？
五、得心證之理由：
  (一)本件首要爭執事項為兩造間是否存有勞動基準法所定之勞動
    契約關係？
    按勞動基準法關於勞動契約專章，對於勞動契約之性質及成
    立生效要件並無明確規定，然依第2條第1、2、6款關於勞工
    （謂受雇主僱用從事工作獲致工資者）、雇主（謂僱用勞工
    之事業主、事業經營之負責人或代表事業主處理有關勞工事
    務者）及勞動契約（謂約定勞雇關係之契約）之定義，可見
    勞動契約就形式上係約定勞雇關係。就內涵而言，勞工契約
    具有下列特徵：一、人格從屬性，即受僱人在雇主企業組織
    內，服從雇主權威，並有接受懲戒或制裁之義務。二、親自
    履行，不得使用代理人。三、經濟上從屬性，即受僱人並非
    為自己之營業勞動而是從屬於他人，為該他人之目的而勞動
    。四、納入雇主之生產組織體系，並與同僚間居於分工合作
    狀態。勞動契約之特徵，即在此從屬性。換言之，勞動基準
    法所規定之勞動契約，係指當事人之一方，在從屬於他方之
    關係下，提供職業上之勞動力，而由他方給付報酬之契約。
    另參酌同法第 3條之規定，本法適用範圍係專就行業而有限
    制，故如符合勞動關係之特性者，無論雇主係以私人、公司
    或其他事業之型態而存在，應在所不問。被上訴人自89年 3
    月起受僱於上訴人，擔任大貨車司機，已據兩造所不爭執，
    堪認其受上訴人指揮監督，為上訴人之營業而工作，兩造間
    自存有勞動契約，至於上訴人本身有無設立公司，有無為被
    上訴人加保勞、健保，及是否另靠行於他人，顯非兩造勞動
    契約契約存否之要件，上訴人執此而為抗辯，自屬無憑。兩
    造間存有勞動基準法所定之勞動契約關係，堪以認定。
  (二)本件次應審酌者為被上訴人得否依勞動基準法第14條第 1項
    第6款規定終止契約並請求預告期間工資及資遣費？
    1.按雇主違反勞動契約或勞工法令，致有損害勞工權益之虞
      者，勞工得不經預告終止契約，勞動基準法第14條第 1項
      第6款定有明文。查兩造對於被上訴人於97年12月6日星期
      六駕車返回上訴人公司處所（實係位於台中縣大肚鄉○○
      路○段320巷36之6號之六福鋼鐵公司處，詳後揭證人所述
      ），欲下班，經上訴人要求繼續堆疊貨物以備星期一發車
      ，被上訴人以其以工作整日為由不予同意等情已不爭執（
      見不爭執事項2），而被上訴人所稱當日出貨3趟，由上午
      6時許至下午將近6點工作時間達12小時等情，已據被上訴
      人提出97年12月6日地磅磅單3紙為憑（經原審98年4月2日
      言詞辯論期日當庭勘驗所載會磅時間分別為上午 7點28分
      、下午1點1分、下午 3點58分），並與證人丙○○（係六
      福鋼鐵公司員工）證述：伊任職之六福鋼鐵公司之運輸事
      業係委外處理，即委託上訴人之運輸業載運，六福鋼鐵公
      司位於台中縣大肚鄉○○路○段320巷36之6號，司機休息
      時，若工作日須載運，車輛就會先放置六福鋼鐵公司或公
      司外路旁，當天伊在六福鋼鐵公司，被上訴人進六福鋼鐵
      公司時間約下午六時左右，上訴人請被上訴人去廠區裝貨
      ，被上訴人不願意裝等情相符。而被上訴人當日駕車共 3
      趟，由台中縣大肚鄉之六福鋼鐵公司裝載出發後，均須先
      載往台中市○○路地磅會磅，再載往台中市○○○○路大
      觀工地，前揭地磅單係滿載進入黎明路地磅會磅時間等情
      ，復據被上訴人所陳明。佐以證人丙○○尚證稱被上訴人
      通常是先裝貨於次工作日一早開車，平日並無不正常情形
      等情，堪認被上訴人當日茍非因為已工作整日欲下班，當
      不至於不願繼續裝貨，則被上訴人主張其於97年12月 6日
      已工作整日，始不願繼續堆置貨物，即堪以採信。
    2.上訴人雖謂被上訴人不服從上訴人所為應堆置貨物之指示
      ，即屬違反勞動契約情節重大，其乃依法終止勞動契約云
      云。按勞工基於勞動契約，固有服從雇主指揮監督、遵守
      雇主所定工作規則之義務，雇主基於其勞動契約自得對於
      違反工作規則之勞工依情節予以適當之懲處，惟雇主之懲
      戒權並非漫無限制，雇主對勞工所為之懲戒事項仍為勞動
      契約條件之一部分，自應受勞動基準法之拘束，不得低於
      勞動基準法所定勞動條件之最低標準。在各種懲戒手段中
      ，解雇及雇主片面終止勞動契約，乃最重大之懲戒手段，
      依勞動基準法第12條第1項第4款固規定，勞工違反工作規
      則，其節重大者，雇主得不經預告終止勞動契約。此種懲
      戒性解雇，涉及剝奪勞工既有工作權之問題，且勞工處於
      全然欠缺對等防禦能力之劣勢狀態，當屬憲法上工作權保
      障之核心範圍，故其成就條件應從嚴解釋，需勞工違反工
      作規則之具體事項，不可期待雇主採用解雇以外之懲處手
      段而繼續其僱傭關係，且雇主所為之懲戒性解雇與勞工之
      違規行為在程度尚須屬相當，方符合上開勞動基準法規定
      之情節重大之要件。查被上訴人於97年12月 6日星期六既
      有到職並駕車運送貨物三趟，已如前述，本件復無任何事
      證足認上訴人所指示堆置貨物之事務，確有急迫性而須於
      當日立刻執行，不能等待星期一（即97年12月 8日）發車
      前一日（即97年12月 7日星期日）再裝貨，本件自難僅憑
      被上訴人於下午近 6時欲下班不願接受上訴人指示繼續裝
      載貨物之事實，而遽認被上訴人違反勞動契約情節重大，
      上訴人執此終止勞動契約，自屬無憑。至於上訴人另抗辯
      被上訴人於97年12月8日起連續曠工3日云云，惟為被上訴
      人否認，本院審酌被上訴人於兩造發生本件糾紛前工作情
      況尚稱正常，且於97年12月 6日之最後工作日猶工作整日
      、連續來往六福公司、黎明路地磅、文心南五路工地 3趟
      ，當無輕易不願繼續工作之可能，佐以台中縣勞資關係協
      會於98年 1月17日就本件勞資爭議協調時，上訴人僅針對
      被上訴人所主張「在公司不願再加班，致使被老闆叫我不
      用做」，回應稱「是勞方不願工作，不得已才叫其不用上
      班」等語，從未表示被上訴人有何曠工 3日情事，足認上
      訴人所主張被上訴人有勞動基準法第12條第 6款所定無正
      當理由繼續曠工3日，應係臨訟所虛捏，不足採信。
    3.按雇主違反勞動契約或勞工法令，致有損害勞工權益之虞
      者，勞工得不經預告終止契約，勞動基準法第14條第 1項
      第 6款定有明文，其旨乃因勞動契約為繼續性契約，相較
      於一次性給付契約而言，更重視雙方間之信任，倘任何一
      方片面破壞契約而使信任關係發生破綻達一定程度，法律
      即賦予另一方有終止契約之權限。查上訴人既於台中縣勞
      資關係協會98年 1月17日勞資爭議協調時，明確表明不同
      意被上訴人繼續工作，有前揭協調會議記錄影本在卷可憑
      ，上訴人之終止勞動契約係違反勞動基準法且有損被上訴
      人之權益，則被上訴人於兩造調解不成立時，援依上開規
      定終止兩造間之勞動契約契約，應認為合法。兩造間之勞
      動契約既已由被上訴人合法終止，被上訴人依勞動基準法
      第14條第 1項準用第17條之規定請求資遣費，即屬有據。
      至於被上訴人請求預告工資，因本件非由雇主依勞動基準
      法第11條或第13條但書規定終止勞動契約，被上訴人自無
      預告期間工資可資請求，被上訴人此部分請求即屬無憑。
  (三)關於資遣費之計算：
    按雇主依前條終止勞動契約者，應依下列規定發給勞工資遣
    費：一、在同一雇主之事業單位繼續工作，每滿 1年發給相
    當於 1個月平均工資之資遣費。二、依前款計算之剩餘月數
    ，或工作未滿 1年者，以比例計給之。未滿1個月者以1個月
    計。又同法第17條雇主發給資遣費之規定，於勞工終止勞動
    契約時準用之。勞動基準法第17條及第14條第 4項分別定有
    明文。又依94年7月1日施行之勞工退休金條例規定，關於選
    擇適用本條例之退休金制度之勞工，就適用本條例後之工作
    年資其資遣費，原應依該條例12條規定計給。然上訴人向來
    以其靠行於其他公司為由，未以被上訴人之雇主身分投保勞
    、健保，再對照卷附薪資資料，上訴人顯然未依94年7月1日
    勞工退休金條例規定為被上訴人提撥勞退金，堪認雙方並無
    適用勞工退休金新制之合意甚明，故本件資遣費請求之法律
    適用仍應依勞動基準法之規定。則被上訴人請求依勞動基準
    法第17條、第14條第 4項之規定，並按兩造所不爭執之工作
    年資8年8月、月平均工資 5萬5000元計算資遣費即無不合，
    依此計算結果，被上訴人得請求之資遣費應為47萬6667元（
    計算式：55000元×8又8/12＝476667，元以下四捨五入），
    被上訴人僅請求按46萬7500元計算，亦無不合，爰予准許。
    至於被上訴人請求預告工資，因本件非由雇主依勞動基準法
    第11條或第13條但書規定終止勞動契約，被上訴人自無預告
    期間工資可資請求，被上訴人此部分請求即屬無憑。又上訴
    人主張被上訴人97年12月僅工作 6日，上訴人發給半月份薪
    水2萬5000元，並多給被上訴人3萬8000元。準此，則被上訴
    人就97年12月份之薪資，已溢付9日，共1萬5967元，加計上
    訴人另給付之3萬8000元，共計5萬3967元整，應為上訴人溢
    付之金額，此部分應與被上訴人請求之資遣費互為抵銷，被
    上訴人對此不爭執，堪信為真實。經抵銷後，被上訴人得請
    求之金額為41萬3533元。
  (四)末按給付有確定期限者，債務人自期限屆滿時起，負遲延責
    任；而遲延之債務，以支付金錢為標的者，債權人得請求依
    法定利率計算之遲延利息；應負利息之債務，其利率未經約
    定，亦無法律可據者，週年利率為5%，民法第229條第1項、
    第233條第1項前段、第 203條分別定有明文。又依勞動基準
    法第17條規定計算之資遣費，應於終止勞動契約30日內發給
    ，勞動基準法施行細則第8條著有規定。被上訴人係於98年1
    月17日協調不成立時終止勞動契約，其請求上訴人給付前開
    資遣費之自起訴狀繕本送達翌日即98年 2月20日起（即寄存
    送達經10日生效之翌日）至清償日止，按週年利率5%計算之
    利息，亦屬有據。
  (五)綜上所述，被上訴人依勞動基準法第17條規定之法律關係，
    請求上訴人應給付被上訴人41萬3533元，及自98年 2月20日
    起至清償日止按週年利率5%計算之法定遲延利息部分，為有
    理由，應予准許。逾此所為請求，為無理由，應予駁回。原
    審就超過上開應准許部分，未及審酌上訴人抵銷之抗辯，而
    為上訴人敗訴之判決，並為假執行之宣告，自有未洽。上訴
    意旨就此部分指摘原判決不當，求予廢棄改判，為有理由。
    至於上開應准許部分，原審判命上訴人給付，核無違誤，上
    訴意旨，就此部分，仍執陳詞，指摘原判決不當，求予廢棄
    ，為無理由，應駁回其上訴。
六、兩造其餘主張、舉證，均不生影響於上開認定，爰不一一予
    以論斷，併此敘明。
七、據上論結，本件上訴為一部有理由，一部無理由，依民事訴
    訟法第450條、第449條第 1項、第79條但書，判決如主文。
中    華    民    國    98    年    10    月    27    日
              民事第三庭    審判長法  官  陳照德
                                  法  官  朱樑
                                  法  官  李平勳
以上正本係照原本作成。
不得上訴。
                                  書記官  江丞晏
中    華    民    國    98    年    10    月    27    日


司法院資訊處製作；財團法人民間司法改革基金會備份。
